臺灣臺東地方法院民事裁定
 111年度家聲抗字第2號
抗  告  人  林保清
非訟代理人  蕭享華律師（法律扶助）
相  對  人  陳美珍
關  係  人  陳添祥
            陳詠豪

上列抗告人因相對人聲請監護宣告事件，對於本院110年度監宣
字第28號裁定提起抗告，本院裁定如下：
    主  文
一、抗告駁回。
二、抗告費用新臺幣1,000元由抗告人負擔。
    理  由
一、抗告意旨略以：
(一)抗告人林保清為關係人陳添祥之外甥，並住在關係人陳添祥
    之隔壁，且關係人陳添祥原由抗告人之母照顧，並於民國10
    9年抗告人之母過世後，由抗告人協助其生活起居事項，水
    電及第四台等費用亦均由抗告人及其配偶李欣怡繳納，且抗
    告人及其配偶每月至少1次帶關係人陳添祥至臺東市區大賣
    場採買生活日用品，關係人陳添祥住處之信件文書亦多由抗
    告人及其配偶協助閱覽及說明，如有需要至機關辦理或諮詢
    ，亦多由抗告人及其配偶陪同，亦即關係人陳添祥之日常生
    活均由抗告人照顧及處理。
(二)原審雖然引用臺東縣政府成年監護訪視調查評估報告表及桃
    園市社會工作師公會監護宣告調查訪視報告之建議，選定相
    對人陳美珍為監護人，並指定關係人陳詠豪為會同開具財產
    清冊之人。惟社工僅單方面詢問相對人及關係人陳詠豪之意
    願及探視狀況，並未調查關係人陳添祥之實際照料及處理事
    務之具體情形。
(三)而相對人居住在距離關係人陳添祥住處約5分鐘車程之範圍
    ，僅偶爾至關係人陳添祥之住處探視，並無時常處理關係人
    陳添祥之事務，生活關係亦非密切。關係人陳詠豪更遠在桃
    園市，顯然難以對於監護人之事務善盡監督職責。
(四)原審未調查及比較其他對於關係人陳添祥更妥適之人選，遽
    以關係人陳添祥之意願及無不適任之消極原因，選定相對人
    為監護人，並指定關係人陳詠豪為會同開具財產清冊之人，
    容有違誤。為此提起本件抗告等語，並聲明：㈠原裁定主文
    第2、3項廢棄；㈡選定抗告人為監護人；㈢指定抗告人之配偶
    為會同開具財產清冊之人。
二、本件抗告人並非因裁定而權利受侵害之關係人，不得提起抗
    告：
(一)本件適用之法律：
  ⒈因裁定而權利受侵害之關係人，得為抗告，家事事件法第92
    條第1項定有明文。而所謂權利受侵害之關係人，係指程序
    標的所涉及之個人主觀權利或法律上地位，可能因非訟程序
    裁判之效力所直接影響，而為裁判效力所及之人（向來稱之
    為「實質上當事人」）。如僅有經濟上、感情上或觀念上之
    利害，則非屬之【註1】。
  ⒉故於監護宣告事件，應受監護宣告人之「配偶、四親等內之
    親屬、最近一年有同居事實之其他親屬或主管機關、社會福
    利機構或他適當之人」，雖均屬民法第1111條第1項所列得
    成為監護人之人，且於一定條件下得依家事事件法第77條之
    規定而參與監護宣告程序【註2】。惟除被選定為監護人者
    外，其餘之人均尚難認為其權利將因監護宣告或選定監護人
    之裁定而受侵害，自非家事事件法第92條第1項所規定有抗
    告權之人【註3】。
(二)準此，抗告人縱然為關係人陳添祥之外甥，且縱認抗告人主
    張其係鄰近協助處理關係人陳添祥生活起居事項之人等情屬
    實，因抗告人並非原審所選定為監護人，基於前揭說明，自
    非權利受侵害之關係人，依家事事件法第92條第1項之規定
    ，不得提起抗告。故本件抗告不合法，應予駁回。
(三)至於抗告人如認由相對人擔任監護人不符關係人陳添祥之最
    佳利益，或有顯不適任之情事，因抗告人亦為民法第14條1
    項所規定之聲請權人，自得依民法第1113條準用第1106條之
    1第1項之規定，檢具相關事證，聲請改定監護人，附此敘明
    。
三、程序費用之計算及負擔：
    本件抗告人提起抗告，依家事事件法第97條準用非訟事件法
    第17條之規定，應徵收如附表所示之裁判費新臺幣1,000元
    ，且本件除上開裁判費外，並無其他程序費用之支出，依家
    事事件法第164條第3項、第97條準用非訟事件法第23條遞行
    準用民事訴訟法第85條第1項之規定，上開程序費用自應由
    抗告為不合法之抗告人負擔，爰依上開規定裁定如主文第2
    項。
中　　華　　民　　國　　111 　年　　1 　　月　　13　　日
                  家事法庭  審判長法　官  康文毅
                                  法  官  范乃中
                                  法  官  簡大倫
以上正本證明與原本無異。
如不服本裁定，僅得於收受本裁定正本送達後10日內，委任律師
為代理人，並以適用法規顯有錯誤為理由，向本院提出再抗告狀
，及繳納再抗告裁判費新臺幣1,000元。
中　　華　　民　　國　　111 　年　　1 　　月　　13　　日
                            書記官  江佳蓉

【註1】
參沈冠伶，家事非訟程序之關係人，月旦法學教室第124期，第4
3及46頁，102年2月。
【註2】
家事事件法第77條規定：「（第1項）法院應通知下列之人參與
程序。但通知顯有困難者，不在此限：法律規定應依職權通知
參與程序之人。親子關係相關事件所涉子女、養子女、父母、
養父母。因程序之結果而權利受侵害之人。（第2項）法院得通
知因程序之結果而法律上利害受影響之人或該事件相關主管機關
或檢察官參與程序。（第3項）前二項之人或其他利害關係人得
聲請參與程序。但法院認不合於參與之要件時，應以裁定駁回之
。」
故主管機關（如應受監護宣告人戶籍地之直轄市或縣市政府），
或將因監護宣告裁定而法律上利害受影響之人（例如與應受監護
宣告人有租賃或其他繼續性法律關係，且依約有請求續約或展延
之權利，但期間即將屆滿），為家事事件法第77條第2項所規定
得通知參與程序之人（如將同條第1項稱為「必要之參與」，則
第2項可稱之為裁量之參與，參沈冠伶【註1】文，第50頁）。若
僅有感情上或其他利害關係（例如應受監護宣告人之配偶或實際
照護者），則為同條第3項所規定之得聲請參與程序之人。
故並非民法第1111條第1項所列得成為監護人之人均得參與程序
，仍應視其是否被選定為監護人及其與應受監護宣告人之利害關
係，判斷其究為法院應通知參與程序之人（家事事件法第77條第
1項）、法院得通知參與程序之人（同條第2項）、得聲請參與程
序之人（同條第3項）或不得參與程序之人。至於法院於通知或
同意上開利害關係人參與程序後，為明確其程序上之地位，宜將
之列為「關係人」並記載於裁定中（參沈冠伶【註1】文，第51
頁）。
【註3】
亦非家事事件法第77條第1項第3款所規定法院應通知參與程序之
人。
附表：
項目 金額（新臺幣） 備註 抗告費 1,000元 已由抗告人預納（見本院卷附自行收納款項統一收據）